【裁判字號】    89,訴,142
【裁判日期】    900606
【裁判案由】    侵權行為損害賠償
【裁判全文】
臺灣高等法院民事判決  八十九年度訴字第一四二號
      原      告    甲○○
      法定代理人    王  雄
      訴訟代理人    王進明
      被      告    乙○○
右當事人間因侵權行為損害賠償事件，本院判決如左︰
    主      文
被告應給付原告新臺幣柒拾萬玖仟佰拾柒元，及自民國八十九年八月六日起至清
償日止，按年息百分之五計算之利息。
原告其餘之訴駁回。
訴訟費用由被告負擔二分之一，餘由原告負擔。
原告假執行之聲請駁回。
    事      實
甲、原告方面：
一、聲明：(一)被告應給付原告新臺幣（下同）一百五十四萬七千五百零一元（一百五
    十五萬二千一百十一元扣除自行車修理費四千六百十元），及自附帶民事訴訟訴
    狀繕本送達被告翌日即八十九年八月六日起至清償日止，按年息百分之五之利息
    。(二)並願供擔保聲請宣告假執行。
二、陳述：
  (一)被告並無駕駛執照，於民國八十九年一月六日十二時十五分許，駕駛車號Ｐ八－
    八五二一號自用小貨車，自台北縣汐止市欲返回台北縣平溪鄉住處，途經平溪鄉
    火燒寮產業道路靠近東勢幹九六號電信桿附近上坡彎道，疏於注意，未靠右行駛
    ，致撞及沿產業道路騎乘腳踏車下坡而來之原告甲○○（七十二年七月二十七日
    生），使原告人車倒地，受有頭部外傷併腦挫傷失智等傷害。刑事部分，業經原
    告法定代理人王雄訴由檢察官提起公訴，並經法院以業務過失傷害罪判處被告有
    期徒刑四月確定在案。
  (二)原告受傷後，自八十九年一月六日起至同年七月三十一日止，陸續至醫院治療，
    計支付醫藥費十一萬一千八百五十一元（嗣後繼續治療部分，容後請求）。
  (三)原告因受傷，自八十九年一月六日起至八十九年七月三十一日止，不能工作，而
    原告國中畢業後，從事水泥工之小工工作，每日收入二千一百元，因受傷而損失
    收入四十三萬二千六百元。
  (四)原告因身體受傷發生失智症，精神、肉體所受痛苦甚大，故請求精神慰藉金一百
    萬元。右述各項損害，均係被告不法侵害所生之結果，自應負賠償責任。
乙、被告方面：
一、聲明：(一)原告之訴駁回。(二)如受不利之判決，被告願供擔保，請准免為假執行。
二、陳述：
  (一)發生車禍之產業道路並未劃有標線，由被告駕駛貨車上坡之方向而言，左側為山
    壁，道路右側以下緊鄰河流，而道路寬度不足二輛車之車身寬度，不論上坡或下
    坡，均無法避免車身寬度超越道路二分之一之範圍外，被告駕駛之貨車既須考量
    右側安全距離，且道路寬度又不足，而觀之現場草圖，被告所駕駛之車輛距道路
    右側僅餘行車須留之安全距離，並無太大空間，故被告於車禍時確已儘量地靠右
    行駛；刑事判決認被告未靠右行駛，與事實不符。被告當時見原告以極快之車速
    騎乘腳踏車下坡，乃將車子煞車停住不動，原告因車速過快仍撞到被告貨車之左
    後照鏡而摔倒，被告已盡注意之義務。刑事判決亦認定原告未靠右行駛，原告就
    車禍之發生與有過失。
  (二)台灣省台北縣區車輛行車事故鑑定委員會之鑑定意見，雖認：「乙○○無照駕駛
    自小貨車行經狹道彎路偏左行駛為肇事原因；甲○○乘騎腳踏車無肇事因素」，
    並經台灣省車輛行車事故覆議鑑定委員會維持原鑑定。但，鑑定意見書「肆、肇
    事經過」記載：「乙○○無照駕駛自小貨車，在平溪鄉火燒寮前往北行駛，至肇
    事地彎道時疏未注意與對向偏左王萬吉（清）所騎之腳踏車相撞」，顯然鑑定意
    見書亦同時認定甲○○所騎之腳踏車有「偏左」行駛之情事，而依道路交通安全
    規則第一百二十四條第二項規定：「慢車應在劃設之慢車道上靠右順序行駛，在
    未劃設慢車道之道路，應靠右側路邊行駛」，故鑑定意見書既認定原告所騎乘之
    腳踏車偏左行駛，原告於本件車禍亦應相對有過失。且被告所駕駛之貨車係上坡
    行駛，被告騎乘之腳踏車則是下坡而行，下坡之車速自較上坡之車速快，又因道
    路過狹，故二車交會時更應放慢速度，甚至停下讓某車先過，被告於偵查中一再
    供述要轉彎時遠遠就看到原告騎著腳踏車對向而來，因速度很快，乃將車子停住
    ，然原告因車速過快，仍撞上其貨車之後照鏡，故原告於車禍當時未注意車前狀
    況且未依規定減速慢行並作隨時停車之準備，原告對於車禍肇事原因，難謂全無
    過失，鑑定意見書之鑑定意見顯有可議。
  (三)縱認被告應負侵權行為損害賠償責任，原告之請求亦有不合理之處：
    1.醫藥費：
      (1)原告提出之萬芳醫院醫療費用收據十六紙，經統計原告繳付之健保部分負擔
        與自費金額僅有一萬六千三百六十五元，其餘均係由健保支付。
      (2)「依保險法第一百三十五條準用第一百零三條規定，傷害保險之保險人固不
        得代位行使被保險人對於加害人之損害賠償請求權，惟全民健康保險法第八
        十二條規定：『保險對象因汽車交通事故，經本保險提供醫療給付者，本保
        險之保險人得向強制汽車責任保險之保險人代位請求該項給付』，全民健康
        保險法第八十二條應優先於保險法第一百三十五條、第一百零三條之規定而
        為適用。從而全民健康保險之被保險人因汽車交通事故，經全民健康保險提
        供醫療給付者，全民健康保險之保險人自得向強制汽車責任保險之保險人代
        位請求該項給付。而依強制汽車責任保險法第三十條規定，於該範圍內，加
        害人或強制汽車責任保險之被保險人之損害賠償責任即因而解除，全民健康
        保險被保險人對於加害人之損害賠償請求權亦因而喪失」，最高法院八十八
        年度台上字三五三號判決可供參照。
      (3)原告請求之醫療費用十一萬一千八百五十一元，除一萬六千三百六十五元係
        由原告繳付外，其餘係由健保支付，依前揭判決意旨所示，原告應無請求之
        權利。
    2.減少勞動能力損失：
      (1)以原告自稱每月二十七個工作天計算，每月薪資高達五萬六千七百元，竟自
        承無任何報稅記錄，亦未提出任何證據證明其車禍發生前之工作狀況，難信
        其每月有此高薪收入。
      (2)證人劉國雄證述之：甲○○是做粗工日薪二千五百元，核與原告主張之日薪
        二千一百元不符，何況，劉國雄自承係於九十年一月中旬才至輝映工程公司
        工作，如何能知悉原告八十九年一月六日車禍發生前之工作情況？而原告主
        張其自車禍發生即因失憶症而迄今無法工作，然證人竟謂其於九十年一月中
        旬至輝映工程工作時就有配甲○○當渠之粗工，其證詞應屬虛偽；而證人又
        稱：現在景氣較差日薪只有二千五百元，一個月大概可做到二十五天，月薪
        大概七萬元，我們公司有報稅云云。以證人之證言，公司既有替員工報稅，
        原告大可提出車禍發生前之報稅資料以證明其當時之工作收入，然原告於法
        院自承無報稅資料可提出，足證原告主張車禍發生前每月可賺五萬餘元之高
        薪及其提出之在職證明均非真實。
      (3)依國立台灣大學醫學院附設醫院所為之精神鑑定報告書第二頁所載：「王員
        （即原告）國中肄業後則跟隨三哥做水泥工工作，多負責舀土之部分，據母
        親表示一天可以有兩千一百元左右收入，但並非天天有。自述肄業後做了三
        年多後，開始有左耳上方及枕區之頭痛，在工作及休息時皆會痛，並述及車
        禍發生前，即因頭痛已不做水泥工工作」，故原告即便如其所稱之曾從事水
        泥工工作，顯屬零工，並非固定、每天都有之工作，原告逕以每月二十七個
        工作天計算，與事實有違。依原告於台大醫院鑑定時之自述，其頭痛之現象
        係早在車禍發生前即已發生，並因之而早已不做水泥工工作，故車禍發生時
        原告確實無業賦閒在家，其起訴請求因車禍未工作所致之減少勞動能力損失
        ，並無理由。另，精神鑑定報告書（第五至六頁）記載：「綜合以上資料，
        王員以往學業成績及人際關係不佳，工作則多負責泥水工之舀土部分，車禍
        前即因頭痛而未再工作。車禍發生後雖有意識昏迷，但之後意識恢復，後續
        追蹤之電腦斷層亦無明顯異常．．．身體及神經學檢查無重大異常發現，腦
        波檢查正常，當天之精神狀態除表情偶不適切及傻笑和思考內容較貧乏外，
        並無明顯異常。由以上資料推斷，王員之精神科診斷為輕度智能障礙及腦震
        盪後症候群」，並綜合各項檢查及觀察而對原告之身心狀況下一鑑定結論：
        「綜上所述，王員因其輕度智能障礙，工作表現及社會適應均受影響，其表
        現較一般人程度差。車禍發生後，除原告智能障礙外，又發生短期意識喪失
        、頭痛、易怒、情緒較不穩定、記憶力及注意力較差、睡眠障礙等，其已達
        腦震盪症候群之診斷，但對王員之日常生活、社會、人際、自我照顧及職業
        功能並無明顯影響」，故依上開之鑑定結論，原告係於車禍發生前即未再工
        作，且車禍之發生對其職業功能並未造成影響，換言之，原告之勞動能力並
        未因車禍而減少，其以車禍之發生為其無法工作之藉口，請求減少勞動能力
        之損失，全無理由。
    3.精神慰撫金：
      如前所述，被告已停車，係原告撞上被告駕駛之貨車，車禍之發生實不能盡歸
      責於被告；且被告不識字，已六十六歲，年事已高，先前務農維生，每月收入
      不到一萬元，現今更因早年從事礦工，肺疾在身，需長期治療而無法再工作，
      已無收入，經濟狀況實為不佳，斟酌兩造身份地位及經濟狀況，原告請求一百
      萬元之精神慰撫金實屬過高。
    理      由
一、原告主張：被告並無駕駛執照，於八十九年一月六日十二時十五分許，駕駛車號
    Ｐ八－八五二一號自用小貨車，自台北縣汐止市欲返回台北縣平溪鄉住處，途經
    平溪鄉○○○○○道路靠近東勢幹九六號電信桿附近上坡彎道，疏於注意，未靠
    右行駛，致撞及沿產業道路騎乘腳踏車下坡而來之原告，使原告人車倒地，受有
    頭部外傷併腦挫傷失智等傷害。刑事部分，業經法院以業務過失傷害罪判處被告
    有期徒刑四月確定。原告主張之事實，業據其提出診斷書為證，並經本院調閱本
    院八十九年度交上易字第二八六號刑事卷證核對無訛，堪信原告之主張為真正。
二、被告雖抗辯因產業道路狹窄，被告如再靠右有跌落河流之危險，被告已儘量靠右
    行駛，係原告下坡車速過快，被告已煞停係原告衝撞被告貨車云云。惟查，依道
    路交通事故調查報告表之現場圖所示，產業道路寬三點八米，肇事之後，被告貨
    車停留地點右側與道路邊線之距離大於左側（見警察局卷宗），足證被告並未靠
    右行駛。原告係騎乘腳踏車，車身狹窄，苟被告對向之來車同屬一般汽車，以被
    告肇事後之情形觀之，對向車輛根本無行駛之空間，故被告以其右側係河流，若
    再靠右有跌落之虞，抗辯其已儘量靠右，並不足採。現場道路雖未劃有標線，被
    告仍應預留對向來車之行車空間才是。原告於發生車禍後因腦挫傷昏迷不醒，無
    法製作筆錄，對於被告所稱其已煞停係原告衝撞而來乙節無法爭執；然，腳踏車
    非如被告駕駛之貨車係以機械引擎發動，縱令原告係下坡車，因係以腳踩踏，其
    速度不可能太快，苟被告確實已煞停，衡情原告受傷之情況不致嚴重至事發之後
    住進加護病房至一月十二日始轉普通病房（台灣基隆地方法院八十九年度交易字
    第三一號卷第十頁之診斷証明書參照），在加護病房急救七天之久，以原告之傷
    勢判斷，應係兩車速度加起來之撞擊力造成原告頭部之重挫，故被告抗辯其已煞
    停云云，難以採信。況被告如依其警訊筆錄所載：「車速每小時三十公里，我有
    按喇叭警告，我已經將車子停住在路邊」，何以其撞擊後之車輛並未靠近路邊而
    係位於道路中間（參現場圖），足證被告警訊所言並不實在。依現場圖所示之撞
    擊點，並未逾越道路之一半，被告抗辯原告亦未靠右行駛，洵非可採。本件車禍
    之肇事責任，經台灣省台北縣區車輛行車事故鑑定委員會鑑定，亦認：「乙○○
    無照駕駛自小貨車行經狹道彎路偏左行駛為肇事原因；甲○○乘騎腳踏車無肇事
    因素」，並經台灣省車輛行車事故覆議鑑定委員會維持原鑑定（本院卷第六九至
    七一頁）。是車禍發生之原因純因被告未靠右行駛，原告並無肇事因素，被告抗
    辯原告與有過失，為不足採。原告因車禍受傷，原告主張被告應負侵權行為之損
    害賠償責任，洵屬正當。
三、茲所應審酌者，為原告所得請求被告賠償之金額，爰分述如左：
  (一)醫療費十一萬一千八百五十一元部分：
    原告繳交之費用僅一萬六千三百六十五元，其中有四百元係證明書之費用（附民
    卷第二二頁），證明書費用非治療上之支付，不應准許。另按「依保險法第一百
    三十五條準用第一百零三條規定，傷害保險之保險人固不得代位行使被保險人對
    於加害人之損害賠償請求權，惟全民健康保險法第八十二條規定：『保險對象因
    汽車交通事故，經本保險提供醫療給付者，本保險之保險人得向強制汽車責任保
    險之保險人代位請求該項給付』，全民健康保險法第八十二條應優先於保險法第
    一百三十五條、第一百零三條之規定而為適用。從而全民健康保險之被保險人因
    汽車交通事故，經全民健康保險提供醫療給付者，全民健康保險之保險人自得向
    強制汽車責任保險之保險人代位請求該項給付。而依強制汽車責任保險法第三十
    條規定，於該範圍內，加害人或強制汽車責任保險之被保險人之損害賠償責任即
    因而解除，全民健康保險被保險人對於加害人之損害賠償請求權亦因而喪失」，
    最高法院八十八年度台上字三五三號判決可資參照。被告雖未考領駕駛執照，但
    其駕駛之Ｐ八－八五二一號自用小貨車有投保意外強制險，業據被告於警訊中陳
    明在卷（參警察局之卷宗），依前揭判決意旨，經全民健康保險提供醫療給付之
    部分，原告對加害人之被告之損害賠償請求權業經喪失，不得請求。從而原告僅
    得請求被告給付其自行繳費之一萬五千九百六十五元（00000－000＝15965），
    逾此數額之請求，不應准許。
  (二)工作損害金四十三萬二千六百元部分：
    原告主張受傷後，自八十九年一月六日起，至八十九年七月三十一日止（提起附
    帶民事訴訟時），共二百零六日止，因為智力喪失不能操作水泥工職業，有台北
    市立萬芳醫院出具之醫院診斷書及覆函可證（本院卷第十八、二五、七三頁）。
    經國立台灣大學醫學院附設醫院為原告作精神鑑定，結論認「綜上所述，王員（
    指原告）因其輕度智能障礙，工作表現及社會適應均受影響，其表現較一般人程
    度差。車禍發生後，除原告智能障礙外，又發生短期意識喪失、頭痛、易怒、情
    緒較不穩定、記憶力及注意力較差、睡眠障礙等，其已達腦震盪症候群之診斷，
    但對王員之日常生活、社會、人際、自我照顧及職業功能並無明顯影響」（本院
    卷第一一五頁）。參以原告在刑事案件偵查中，對於車禍何以發生，均毫無記憶
    （偵查卷第十三頁），與一般原告莫不極力主張被告應就車禍負全責之行為大相
    逕庭，足證原告之智力確已喪失，對其日常生活、工作能力不可能毫無影響。台
    大醫院之鑑定結論，或因原告在車禍發生前本有輕度智能障礙，故推斷車禍之發
    生不致影響原告之生活；然原告既因車禍受傷而有腦震盪症候群，且左眼視神經
    病變，對原告之工作能力事實上係有所影響。原告主張在車禍發生前係跟隨其三
    哥做水泥工之小工工作，一天收入二千一百元，每個月有二十七個工作天（本院
    卷第十四頁），原告雖未能提出報稅資料證明其每月有五萬餘元之收入。但被害
    人因身體健康被侵害而喪失勞動能力所受之損害，其金額應就被害人受侵害前之
    身體健康狀態、教育程度、專門技能、社會經驗等方面酌定之，不能以一時一地
    之工作收入為準，應以其能力在通常情形下可能取得之收入為標準，最高法院六
    十三年度台上字第一三九四號、六十一年度台上字第一九八七號判例可供參照。
    原告原先係跟隨其三哥做水泥工之小工，多負責舀土之部分，此工作只須不畏日
    曬雨淋願付出勞力即可，縱原告有輕度智能障礙亦能勝任；惟自車禍發生後原告
    左眼視野缺損、情緒不穩、記憶力及注意力差、睡眠障礙，對原告之勞動能力顯
    有影響。參酌萬芳醫院認原告因失智而無職業能力，台大醫院認對原告之職業功
    能無明顯影響，本院認原告因車禍致受有左眼視神經病變、腦部創傷後失智等傷
    害，約減少其勞動能力二分之一。至於原告在台大醫院鑑定時自述在車禍發生前
    ，因頭痛不做水泥工，應係暫時之休息，苟無車禍發生，在短暫休息之後，原告
    當能恢復其水泥工之工作，被告執此抗辯原告之勞動能力未因車禍而減少，委無
    可採。因原告未能提出報稅資料，證明其水泥小工之收入為每日二千一百元，經
    本院依職權向台北縣建築師公會函查，台北縣建築師公會台北縣辦事處於八十九
    年十月十七日以台建師北鑑字第○六四一號函覆本院「‧‧‧勞務類小工每日工
    資北部二千元，水泥工助理每月可工作日數除因天候影響無法施工或依勞動基準
    法之規定外，尚無其他限制」（本院卷第二一頁），準此，原告在車禍發生前其
    能力足充當水泥工助理，且因隨其三哥工作並無尋找雇主之困擾，依證人劉國雄
    之證詞水泥工通常每月可以有二十五個工作天（本院卷第一二五頁），亦符合勞
    動基準法規定星期假日休息之原則，則原告在通常情形下平均每天之收入為一千
    六百六十七元（2000×25÷30＝1667，元以下四捨五入）。原告自八十九年一月
    六日至同年月十七日住院，此十二日自無法工作，八十九年一月二十日、二月三
    日、二月十六日、二月二十四日、三月二十日、四月二十七日、五月二十五日、
    六月二日、六月八日、六月十三日、六月二十日、七月六日至醫院門診，有醫療
    費用收據可參，此十二日亦無法工作，合計原告有二十四日無法工作，該二十四
    日之勞動能力損失為四萬零八元（1667×24＝ 40008）。原告另請求自車禍發生
    後至八十九年七月三十一日止之勞動能力損失，自一月十八日出院至七月三十一
    日計一百九十六日，扣除前往醫院門診之十二日為一百八十四日，勞動能力損失
    為十五萬三千三百六十四元（1667÷2×184＝153364）。合計原告請求賠償工作
    損害金，其超過十九萬三千三百七十二元（153364＋40008＝ 193372）部分之請
    求，不應准許。
  (三)精神慰藉金一百萬元部分；
    查原告受傷有腦挫傷後遺症、左眼視神經病變、腦部創傷後失智之傷害，肉體、
    精神確受極大痛若，本院斟酌實際情況，即原告年僅十八歲，因腦創傷後失智、
    左眼視神經病變，漫長之人生將痛苦渡過，被告無照駕駛過失非輕、其不識字、
    並無不動產等兩造之身分、地位、經濟能力等一切情狀，認為原告請求一百萬元
    ，尚嫌過高，應予核減為五十萬元，方屬公允，逾此數額之請求，為無理由。
  (四)從而，原告基於侵權行為之損害賠償請求權，請求被告賠償原告七十萬九千三百
    三十七元（15965＋193372＋500000＝ 709337），及自附帶民事訴訟起訴狀繕本
    送達被告之翌日即八十九年八月六日起，至清償日止，依法定利率計算之遲延利
    息部分，洵屬正當，應予准許。逾此部分所為之請求，為無理由，應予駁回。
四、假執行之宣告：
    原告陳明願供擔保，聲請宣告假執行，因本件所命給付之金額未逾一百萬元，係
    不得上訴第三審之案件，核無假執行之必要，原告假執行之聲請，應併駁回之。
五、結論：本件原告之訴，為一部有理由，一部無理由，依民事訴訟法第七十九條但
    書，判決如主文。
中      華      民      國    九十      年      六      月      六      日
                                        民事第九庭
~B1        審判長法官  吳謙仁
~B2              法官  林樹埔
~B2              法官  林樹埔
~FO;~T32;
不得上訴


司法院資訊處製作；財團法人民間司法改革基金會備份。
